【裁判字號】    99,交聲,1604
【裁判日期】    991215
【裁判案由】    違反道路交通管理處罰條例聲明異議
【裁判全文】
臺灣臺北地方法院交通事件裁定        99年度交聲字第1604號
原處分機關  臺北市交通事件裁決所
異  議  人
即受處分人  劉京翰
上開異議人即受處分人因違反道路交通管理處罰條例案件，對於
臺北市交通事件裁決所民國99年10月8日所為之處分（北市裁罰
字第裁22-AEX867959號），聲明異議，本院裁定如下：原處分關
    主  文
原處分關於劉京翰汽車駕駛人，駕駛汽車經測試檢定酒精濃度超
過規定標準，處罰鍰新臺幣肆萬伍仟元部分撤銷。
上開罰鍰撤銷部分，劉京翰汽車駕駛人，駕駛汽車經測試檢定酒
精濃度超過規定標準，處罰鍰新臺幣伍仟元。
其餘異議駁回。
    理  由
一、按汽車駕駛人飲用酒類或其他類似物後其吐氣所含酒精濃度
    超過每公升0.25毫克或血液中酒精濃度超過百分之0.05以上
    ，不得駕車；又汽車駕駛人，駕駛汽車經測試檢定有酒精濃
    度超過規定標準之情形者，處新台幣（下同）1萬5千元以上
    6萬元以下罰鍰，並當場移置保管該汽車及吊扣其駕駛執照1
    年，並應接受道路交通安全講習，道路交通安全規則第114
    條第2款、道路交通管理處罰條例第35條第1項第1款、第24
    條第1項第2款分別定有明文。
二、原處分意旨略以：異議人即受處分人（下稱異議人）於民國
    98年6月25日23時24分許，騎乘車牌號碼為MEY-257號重型機
    車，行經臺北市○○區○○路，因汽車駕駛人酒精濃度超過
    規定標準（0.55以上）之違規，為警當場舉發，爰依道路交
    通管理處罰條例第35條第1項第1款規定，裁處受處分人罰鍰
    45,000元，並應參加道路交通安全講習。
三、異議意旨略以：受處分人於上開時間、地點酒後駕車，業經
    檢察官為緩起訴處分，繳納罰款4 萬元，且已接受3 堂（共
    6 小時）之交通安全講習，為此聲明異議。
四、經查：
  (一)異議人在前揭時、地，於飲酒後，騎乘車牌號碼為MEY-257
    號重型機車，行經臺北市○○區○○路，經警攔檢測得受處
    分人呼氣酒精濃度達每公升0.75毫克，嗣經臺灣臺北地方法
    院檢察署檢察官於98年7月27日以98年度偵字第16704號為緩
    起訴處分，緩起訴期間為1年，並命受處分人應於緩起訴處
    分確定後3個月內，向國庫支付4萬元，並於緩起訴處分確定
    後10個月內參加6小時之道路交通安全講習等事實，嗣該緩
    起訴處分經台灣高等法院檢察署於98年8月12日駁回職權再
    議而告確定，緩起訴處分期間為98年8月12日至99年8月11日
    ，異議人已履行緩起訴處分之條件，且緩起訴期滿未經撤銷
    等事實，為異議人所不否認，復有前揭緩起訴處分書、處分
    書及臺灣高等法院被告前案紀錄表附卷可稽，上情可堪認定
    。
  (二)按一行為同時觸犯刑事法律及違反行政法上義務規定者，依
    刑事法律處罰之。但其行為應處以其他種類行政罰或得沒入
    之物而未經法院宣告沒收者，亦得裁處之；前項行為如經不
    起訴處分或為無罪、免訴、不受理、不付審理之裁判確定者
    ，得依違反行政法上義務規定裁處之，行政罰法第26條定有
    明文，此即所謂一事不二罰原則，探究其立法目的，無非以
    一行為同時觸犯刑事法律及違反行政法上義務規定時，由於
    刑罰與行政罰同屬不法行為之制裁，而刑罰之懲罰作用較強
    ，依刑事法律處罰即足資警惕，實無一事二罰再處行政罰之
    必要，且刑事法律處罰，由法院依法定程序為之，較符合正
    當法律程序，應予優先適用。但刑事處罰所無之沒入或其他
    種類行政罰，因兼具維護公共秩序之作用，為達行政目的，
    行政機關仍得併予裁處。故汽車駕駛人酒後駕車時，如同時
    觸犯刑法第185條之3之公共危險罪者，道路交通主管機關除
    依上開行政罰法第26條第1項但書規定，處以其他種類行政
    罰外，關於行政罰鍰部分，即應依行政罰法第26條、道路交
    通管理處罰條例第10條等規定移送地方法院檢察署處理。其
    後非有行政罰法第26條第2項所定不起訴等事由，不得再依
    道路交通管理處罰條例第35條第1項第1款規定，裁處行為人
    罰鍰。至酒後駕車經檢察官為緩起訴處分，並命駕駛人向公
    益團體捐款或提供義務勞務者，駕駛人係履行檢察官為緩起
    訴處分命令，此等命令名義上雖非刑罰，但仍是一種特殊的
    處遇措施，造成駕駛人之財產減少或義務增加，性質上亦屬
    干預人民自由之處分，與刑事制裁無異，實質上則為刑事處
    罰（台灣高等法院96年11月刑事庭庭長法律問題研討會決議
    、台灣高等法院暨所屬法院98年法律座談會刑事類提案第24
    號決議參照）。
  (三)再按94年12月28日修正公布，95年7月1日施行之道路交通管
    理處罰條例第35條第8項規定：「前項汽車駕駛人，經裁判
    確定處以罰金低於本條例第92條第3項所定最低罰鍰基準規
    定者，應依本條例裁決繳納不足最低罰鍰之部分。」及違反
    道路交通管理事件統一裁罰基準及處理細則第2條所定「違
    反道路交通管理事件統一裁罰基準表」，即「汽車駕駛人駕
    駛機器腳踏車，飲酒後其吐氣所含酒精成份超過每公升0.55
    毫克以上，應處最低罰鍰4萬5,000元；同時違反刑事法律者
    ，經裁判確定處以罰金低於本條例第92條第3項所定最低罰
    鍰基準規定者，應依本條例裁決繳納不足最低罰鍰之部分」
    等相關規定，倘駕駛人所支付之緩起訴處分金，未達道路交
    通管理處罰條例第92條第3項所定最低罰鍰基準規定者，仍
    須補繳不足最低罰鍰之部分，始為適法。是檢察官為緩起訴
    處分並命向公益團體捐款者，其捐款解釋上亦屬道路交通管
    理處罰條例第35條第8項所規定之罰鍰，監理機關雖不得再
    為行政裁罰，惟若駕駛人所支付之緩起訴處分金，未達道路
    交通管理處罰條例第92條第3項所定最低罰鍰基準規定者，
    依該條例第35條第8項之規定，仍須補繳不足最低罰鍰之部
    分（台灣高等法院97年11月法律座談會第39號提案研討結果
    參照）。
  (四)本件異議人上開酒後駕車之行為，係屬同時觸犯刑事法律及
    違反行政法上義務規定之行為，且經檢察官為緩起訴處分，
    並由受處分人依緩起訴處分命令支付具有罰金性質之處分金
    ，揆諸前揭說明，受處分人本件酒後駕車行為，在繳納緩起
    訴處分金之範圍內，應認已經裁判確定處以罰金，原處分機
    關漏未斟酌及此，遽依道路交通管理處罰條例第35條第1項
    第1款暨違反道路交通管理事件統一裁罰基準表裁處受處分
    人罰鍰4萬5千元，自有未洽，惟受處分人所繳納之緩起訴處
    分金僅4萬元，其金額仍低於依道路交通管理處罰條例第35
    條第1項第1款暨違反道路交通管理事件統一裁罰基準表應處
    之罰鍰4萬5千，揆諸上開規定及說明，就罰鍰部分仍應依該
    條例裁處繳納不足最低罰鍰之部分即5千元。
  (五)原處分機關援引交通部95年7月17日交路字第0950006986號
    函釋以法務部行政罰法諮詢小組第1次會議記錄，認「緩起
    訴者乃附帶條件的不起訴處分，亦即是不起訴的一種」，而
    認應維持原處分云云。惟按法官依據法律獨立審判，憲法第
    80 條定有明文。各機關依其職掌就有關法規為釋示之行政
    命令，其法規位階並非法律，法官於審判案件時，並不受其
    拘束，附此敘明。
五、綜上所述，受處分人確有在上開時、地，因酒後駕駛車輛，
    經測試呼氣中酒精濃度超過規定標準之違規行為，且經緩起
    訴處分，並已支付4萬元予國會確定在案，原分機關未依前
    揭說明裁處異議人繳納不足最低罰鍰差額，而裁處異議人罰
    鍰4萬5千元部分，核與行政罰法第26條第1項前段、第2項規
    定不符，異議人此部分之異議，為有理由，應由本院撤銷該
    部分之原處分，自為裁罰如主文第2項所示。至於原處分機
    關裁處施以道路交通安講習部分，則與行政罰法第26條第1
    項但書規定相符，並無違誤，異議人此部分之異議，為無理
    由，應予駁回。
據上論斷，依道路交通案件處理辦法第19條、第20條前段，裁定
如主文。
中    華    民    國    99    年    12    月    15    日
                    交通法庭  法  官  柯姿佐
以上正本證明與原本無異。
如不服本裁定，應於裁定送達後5日內向本院提出抗告狀。
                              書記官  劉穗筠
中    華    民    國    99    年    12    月    15    日

司法院資訊處製作；財團法人民間司法改革基金會備份。
